【裁判字號】    96,訴,388
【裁判日期】    970128
【裁判案由】    侵權行為損害賠償等
【裁判全文】
臺灣花蓮地方法院民事判決               96年度訴字第388號
原      告  利國石業股份有限東公司
法定代理人  甲○○
訴訟代理人  黃健弘律師
被      告  乙○○
                      號
訴訟代理人  陳清華律師
上列當事人間請求侵權行為損害賠償等事件，本院於中華民國97
年1月14日言詞辯論終結，判決如下：
    主  文
原告之訴及其假執行之聲請均駁回。
訴訟費用由原告負擔。
    事 實 及 理 由
一、原告起訴主張：
  (一)被告於民國82年3月1日持幾片大理石片樣本及幾張礦區照片
    ，至原告位於花蓮市○○路45號之營業場所，慫恿原告之負
    責人及訴外人即其父親黃成裕表示，投資該大陸礦區前景看
    好，獲利可期，致原告負責人信以為真，隨即於當日給付被
    告新台幣（下同）300萬元之支票乙紙，被告食髓知味，旋
    即於隔2日後，再向原告要求投資200萬元，原告不疑有他，
    乃再給付被告200萬元之支票乙紙，上開支票均已兌現，嗣
    後被告即表示要赴大陸礦區，原告負責人表示希望能同行看
    該礦區，惟被告竟以各種理由推三阻四，原告負責人驚覺有
    異，乃多次去電大陸向被告表示原告不擬投資，希望被告退
    回原告上開款項，被告始於同年3月底返還200萬元，另外30
    0萬元則始終未予返還，屢經催討，被告仍拒不返還。本件
    被告並無投資行為卻向原告詐取300萬元，顯屬侵權行為，
    原告提起本件訴訟時，雖已罹於時效，惟仍得依民法第197
    條第2項及不當得利法律關係，請求被告返還300萬元，爰提
    起先位之訴；退萬步言，假設被告確有將上開款項投資合夥
    事業，惟原告已於92年3月7日向被告表明退夥之意，被告並
    於同年3月底退還本人出資200萬元，斯時原告剛出資不久，
    合夥財產應尚無增減，依民法第689條第1項之規定，被告自
    應以原告退夥時之合夥財產與原告結算，將原告出資額300
    萬元返還原告，又本件合夥事業既已結束，即符合民法第69
    2條之解散事由，被告自應與原告清算，並依民法第697條之
    規定，返還原告出資額300萬元，為此提起備位之訴等語。
  (二)並聲明：1.先位聲明：(1)被告應給付原告300萬元及自起訴
    狀繕本送達翌日起至清償日止，按年息百分之五計算之利息
    ，(2)願供擔保，請准宣告假執行；2.備位聲明：(1)被告應與
    原告清算合夥事業，並返還原告300萬元及自起訴狀繕本送
    達翌日起至清償日止，按年息百分之五計算之利息，(2)願供
    擔保，請准宣告假執行。
二、被告則以：
  (一)被告前約於81年左右，先與訴外人蔡玄司、張天來及已歿之
    紀文雄等人，於香港設立如原告公司所示出資證明之「明聖
    企業有限公司」（下稱明聖公司），並由蔡玄司擔任負責人
    ，前往大陸投資開採礦石，嗣於82年初，與被告為多年舊識
    之原告公司前負賣人，即現負責人甲○○先父黃成裕向被告
    表示，亦有前往大陸投資之興趣，幾經磋商，並徵得明聖公
    司其餘股東首肯之後，已故之黃成裕遂以個人名義投資500
    萬元，並分300萬元、200萬元2次，先後交付被告轉交明聖
    公司。該500萬元為已故黃成裕個人投資，投資對象則為明
    聖公司，並非與被告及其餘股東共同經營合夥事業，本件不
    論原告公司以公司為原告，非以自然人為原告，抑或以乙○
    ○個人為被告，而非以明聖公司為被告，當事人均不適格，
    其訴顯無理由。
  (二)已故黃成裕個人當年交付之款項，純為商業投資行為，而有
    法律上之原因，並非被告蓄意詐騙，並無侵權行為，遑論不
    當得利可言。原告公司一方面主張被告邀請其「投資」大陸
    礦區，另一方面又主張被告向原告「詐取」300萬元，其前
    後主張自相矛盾，欲蓋彌彰，洵不足採。而明聖公司之所以
    於已故黃成裕個人中途抽身之後，僅歸還200萬元，係因開
    採礦石動輒須要大型機具，礦區又均位於群山峻嶺中，人煙
    罕至，鋪橋造路，所費不貲，300萬元僅為九牛一毛，早已
    用罄之故，而且嗣後明聖公司亦因礦石硬度不夠，品質不佳
    ，血本無還，鍛羽而歸，並非明聖公司刻意詐騙，由於被告
    與已故黃成裕彼此為舊識，私交甚篤，對於大陸投資隱藏之
    風險亦能接受諒解，此亦為10餘年來彼此均相安無事之癥結
    所在，原告公司現負貴人於「子承父業」之後，似因未明究
    裡之故，而將單純之投資失利曲解為詐騙行為，言過其實，
    尚有誤會。
  (三)縱認已故黃成裕當年係以原告公司名義出資500萬元，然其
    投資對象仍為明聖公司，並非另一合夥事業，因之，原告公
    司如就當年投資請求返還出資或分配利益，應按公司清算程
    序而為請求，乃原告公司竟以合夥契約主張權利，不無張冠
    李戴之謬誤，於法不合。
  (四)退步而言，縱認原告公司投資之對象為另一合夥事業，並非
    明聖公司，惟本件合夥採礦事業，嗣因投資未如預期，虧損
    連連，無疾而終，已如前述，原告公司於中途抽身之際，被
    告等合夥人除已了結現務，計算當時合夥財產，扣除虧損，
    進行結算以外，原告公司亦已領回抵還出資200萬元，則原
    合夥事業既非未受虧損，原告公司於事隔經年之後，無端興
    訟，堅持要求被告返還全部出資，於法未洽。而原告公司如
    認尚有其他合夥財產尚未結算，應就此項有利於己之事實負
    舉證責任；何況，合夥之結算與合夥之清算相同，均由全體
    合夥人共同為之或由其選任之清算人為之 ，非由法院代為
    結算或清算合夥財產，則原告公司於合夥財產尚未結算完結
    ，盈虧未定之前，率爾訴請並非結算人或清算人之被告給付
    300萬元，尚屬言之過早，洵不足採。再者，本件兩造合夥
    事業尚未清算，清償合夥債務及劃出必要之數額，有無謄餘
    財產，迄未可知，則原告公司逕行訴請被告返還合夥出資，
    即有未合，應予駁回。
  (五)並聲明：1.原告之訴駁回；2.如受不利之判決，願供擔保，
    請准宣告免為假執行。
三、本院之判斷：
  (一)先位之訴部分：
    1.原告主張被告並無投資行為，卻向原告公司詐取投資金額
      ，致原告公司簽發面額300萬元之支票乙紙予被告兌現，
      而受有300萬元之損害，爰依民法第197條第2項及不當得
      利之法律關係，請求被告返還系爭300萬元等語，被告則
      抗辯出資者為訴外人黃成裕，並非原告公司等語，是本件
      首應審究者為：原告公司是否簽發上開面額300萬元之支
      票予被告而受有損害？
    2.按不當得利，須以無法律上之原因而受利益，致他人受損
      害為其成立要件，如該他人未受損害，即不生不當得利之
      問題。查原告公司就其簽發上開面額300萬元之支票予被
      告之事實，固據提出字據1件（詳本院卷第8頁）為證，惟
      觀諸該字據上方印有機器打字列印之原告公司名稱、地址
      、電話，下方為一大片空白欄，該字據應僅屬原告公司之
      便條紙，難以代表原告公司所為之意思表示，且空白欄復
      僅記載「明聖企業股份有限公司股金入佰萬元整。82年
      3月1日乙○○」，而無蓋用原告公司章及法定代理人章，
      是該字據僅足認被告有收取300萬元之事實，仍不足遽以
      認定出資者即簽發面額300萬元支票者為原告公司之事實
      ，此外，原告迄未能就上開面額300萬元支票發票人為原
      告公司之事實舉證以實其說，本院自難採信原告公司主張
      其簽發面額300萬元支票予被告之事實為真正。原告公司
      既未能舉證證明係其出資系爭300萬元予被告，即難認其
      受有何損害，揆諸前開說明，原告先位之訴本於民法第19
      7條第2項及不當得利法律關係請求被告返還300萬元，核
      前開要件不符，不應准許。
  (二)備位之訴部分：
    原告另主張兩造成立合夥契約，依民法第689條、第697條之
    規定，請求被告返還出資額300萬元等語，被告則否認兩造
    有合夥契約存在，並以前揭情詞置辯。經查：
    1.按當事人主張有利於己之事實者，就其事實有舉證之責任
      ，民事訴訟法第277條定有明文。原告公司主張兩造成立
      合夥契約之事實，既為被告所否認，依前開舉證責任分配
      之原則，原告自應就兩造成立合夥契約之事實負舉證責任
      。查原告就上開事實，雖提出字據1件（詳本院卷第8頁）
      為證，然該字據業經本院認定僅堪作為被告收取300 萬元
      事實之證據，俱如前述，且由該字據記載「明聖企業股份
      有限公司股金入佰萬元整。82年3月1日乙○○」內容觀
      之，被告收受之系爭300萬元，亦係出資者供作投資明聖
      公司之用，而非作為兩造合夥事業之出資款項，是該字據
      自不足作為兩造間具合夥契約合意之憑證，此外，原告復
      未舉他證證明，自難信兩造有合夥契約存在。
    2.復按合夥為二人以上互約出資，以經營共同事業之契約，
      合夥若衹剩一人，則其存續要件即有欠缺，合夥自應解散
      而進行清算。復按合夥解散後，應先經清算程序，合夥財
      產於清算完畢，清償合夥債務或劃出必需數額後，始能就
      賸餘財產返還各合夥人之出資及應受分配利益之成數，在
      未經清算終結確定盈虧以前，自不得就原來出資為全部返
      還之請求（最高法院53年台上字第203號判例參照）。本
      件縱認兩造有合夥契約存在，然既因原告公司退出合夥關
      係，而衹剩被告一人，依前開說明，該合夥即應解散，並
      進行清算而使其歸於消滅。又原告公司既自承合夥尚未經
      過清算，縱原告公司曾就合夥出資300萬元，揆諸前揭說
      明，仍不得為上開合夥出資返還之請求。是原告依民法第
      689條、第697條之規定，請求被告返還合夥出資300萬元
      ，亦屬無據，不應准許。
四、從而，原告依民法第197條第2項及不當得利法律關係提起先
    位之訴，請求被告返還300萬元，及依民法第689條、第697
    條之規定提起備位之訴，請求被告返還合夥出資300萬元，
    均無理由，應予駁回。又原告之訴既經駁回，其假執行之聲
    請即失所依附，應併予駁回之。
五、本件事證已臻明確，兩造其餘攻擊防禦方法及證據調查，核
    與判決結果不生影響，不予一一審酌論駁，併此敘明。
六、訴訟費用負擔之依據：依民事訴訟法第78條。
中    華    民    國    97    年    1     月    28    日
                        臺灣花蓮地方法院民事庭
                            法院書記官  王心怡
                            法      官  陳燁真
上列為正本係照原本作成。
如不服本判決，應於送達後20日內，向本院提出上訴狀並表明上
訴理由，如於本判決宣示後送達前提起上訴者，應於判決送達後
20日內補提上訴理由書(須附繕本)。
中    華    民    國    97    年    1    月    28    日
                            法院書記官  王心怡


司法院資訊處製作；財團法人民間司法改革基金會備份。
